【裁判字號】    89,重上,380
【裁判日期】    900227
【裁判案由】    塗銷抵押權登記
【裁判全文】
臺灣高等法院民事判決  八十九年度重上字第三八○號
    上  訴  人  甲○○
    訴訟代理人  呂傳勝律師
    被 上訴 人  乙○○      .
    訴訟代理人  陳錦川律師
右當事人間請求塗銷抵押權登記事件，上訴人對於中華民國八十九年五月三十日台灣
桃園地方法院八十八年度重訴字第三八二號第一審判決提起上訴，本院判決如左：
    主      文
上訴駁回。
第二審訴訟費用由上訴人負擔。
    事      實
甲、上訴人方面：
一、聲明：
（一）原判決廢棄。
（二）被上訴人應將坐落桃園縣大園鄉○○段拔子林小段九二之三地號，地目田，面
      積七三七八平方公尺土地，所有權應有部分三十六分之一二，於民國（下同）
      八十五年三月二十二日（收件字號八五蘆字第五七七四號）所設定最高限額新
      台幣（下同）一千二百萬元之抵押權設定登記塗銷。
二、陳述：除與原判決記載相同部分，予以引用外，並補稱：
（一）上訴人業於原審八十七年度民執五字第二三四三號強制執行事件，清償被上訴
      人一千一百五十二萬二千一百九十二元，並另於原審八十七年民執五字第三二
      八九號強制執行事件中，清償被上訴人六十五萬五千三百元，總計已清償被上
      訴人一千二百一十七萬七千四百九十二元，業已超過本件所設定之抵押權最高
      限額一千二百萬元，則被上訴人就超過該最高限額部分已無優先受償權利，自
      應將該抵押權設定登記塗銷。
（二）本件違約金之約定高達週年利率百分之三十六，超過民法第二百零五條所規定
      之週年利率百分之二十，而按約定利率超過週年利率百分之二十者，債權人對
      於超過部分之利息無請求權，為民法第二百零五條所明定。此項規定依民法第
      二百零六條之規定，應適用於違約金之約定。故被上訴人就超過週年利率百分
      之二十部分之違約金，被上訴人自不得再為主張，是本件違約金之約定亦顯屬
      過高，應予核減為二百零五萬元，則上訴人既已清償本件本金及違約金債務，
      自有權請求塗銷系爭抵押權設定登記。
（三）票款六十五萬五千三百元部分係上訴人為給付本件借款之利息而交付支票與被
      上訴人，嗣經被上訴人再將之轉交與訴外人洪金蓮，雖因退票而由訴外人洪金
      蓮訴請給付，惟上訴人並未向訴外人洪金蓮借用任何款項，被上訴人空言否認
      上訴人已清償借款利息六十五萬五千三百元，自不可取。
三、證據：援用原審之立證方法。
乙、被上訴人方面：
一、聲明：上訴駁回。
二、陳述：除與原判決記載相同部分，予以引用外，並補稱：
（一）被上訴人所受清償利息部分，係屬於本票債權之法定遲延利息，為依票據法規
      定所得享有之利息權利，與本件抵押權無涉，更不得以該利息充作本件抵押權
      之違約金，上訴人主張被上訴人係以該利息之受領，作為同意以該利息充作本
      件借款之違約金，與事實不符。
（二）另上訴人於原審八十八年度民執五字第三二八九號清償六十五萬五千三百元部
      分，亦非清償本件抵押債權。該強制執行事件之債權人為訴外人洪金蓮，受領
      上開清償者並非被上訴人，自不得將上訴人清償訴外人洪金蓮之票據債權計入
      本件抵押債權之清償。
（三）按違約金係指不依債務本旨履行之懲罰或損害賠償之總額，與遲延利息不同，
      故無民法第二百零五條規定之適用，是違約金之約定並不因已超過週年利率百
      分之二十，即認為過高，況違約金之酌減請求並非本件塗銷抵押權設定登記訴
      訟之範圍，上訴人所為此部分之主張，尤屬無據。
（四）上訴人以准許本票強制執行裁定為執行名義，聲請原審以八十七年度執字第二
      三四三號強制執行事件受償一千萬元，其執行名義為票據債權並非拍賣抵押物
      ，而雙方所約定之違約金部分，並未受有任何清償，惟該違約金部分亦為該最
      高限額抵押權效力所及，是本件抵押權自因違約金尚未受清償而仍然存在，上
      訴人請求塗銷該抵押權設定登記，顯屬無據。
三、證據：援用原審之立證方法。
丙、本院依上訴人之聲請調閱原審八十八年度執字第三二八九號給付票款強制執行事
    件全卷。
    理      由
一、本件上訴人起訴主張：伊於八十五年三月二十日為擔保訴外人游政松向被上訴人
    借款一千萬元，將伊所有坐落桃園縣大園鄉○○段拔子林小段九二之三地號土地
    所有權應有部分三十六分之一二（下稱系爭土地）設定本金最高限額一千二百萬
    元之抵押權予被上訴人，嗣並簽發金額為一千萬元，到期日為八十六年二月二十
    六日之本票一張予被上訴人，惟被上訴人竟持准許上開本票強制執行裁定聲請原
    審強制執行，伊因而於八十九年九月十日清償被上訴人一千一百五十二萬二千一
    百九十二元，並清償訴外人洪金蓮聲請併案執行之六十五萬五千三百元，共計已
    清償被上訴人一千二百一十七萬七千四百九十二元。則伊對上訴人已無何抵押債
    務存在，詎被上訴人竟拒不塗銷前開抵押權設定登記，反再聲請原審裁定拍賣系
    爭土地等情，求為命被上訴人應塗銷系爭抵押權設定登記之判決。
    被上訴人則以：上訴人尚未清償違約金，故伊就系爭土地仍有抵押債權存在；而
    上訴人所清償之一百五十二萬二千一百九十二元乃本票債權之法定遲延利息，並
    非本件違約金，另六十五萬五千三百元，係上訴人清償訴外人洪金蓮之票據債務
    ，亦非本件違約金，故均不得將各該金額計入本件上訴人已清償伊之抵押債權範
    圍等語，資為抗辯。
二、經查上訴人主張伊為擔保訴外人游政松向被上訴人借款，而提供伊所有系爭土地
    設定本金最高限額一千二百萬元之抵押權予被上訴人，並約定違約金為日息萬分
    之十，伊並簽發金額為一千萬元，到期日為八十六年二月二十六日之本票一張交
    付予被上訴人，供作清償抵押債務之方法；後被上訴人持該准許本票強制執行裁
    定聲請原審強制執行，伊業於強制執行程序中清償一千一百五十二萬二千一百九
    十二元予被上訴人及清償訴外人洪金蓮於該強制執行事件併案執行之金額六十五
    萬五千三百元之事實，業據其提出原審八十八年度拍字第三三九一號民事裁定（
    見原審卷第九頁）、八十七年度重訴字第七十一號民事判決（見原審卷第十三頁
    至第十九頁）及土地登記謄本（見原審卷第十頁至第十一頁）為證，並經本院調
    取原審前開強制執行全卷核閱屬實，固堪認為真實。
三、惟被上訴人抗辯：系爭本票雖係供作清償抵押債務之方法，但伊係持准許該本票
    強制執行裁定聲請強制執行，故伊已受清償之一千一百五十二萬二千一百九十二
    元，除其中之一千萬元乃係本金外，其餘一百五十二萬二千一百九十二元則為票
    據法所規定之法定遲延利息，並非違約金；至另外六十五萬五千三百元乃上訴人
    清償訴外人洪金蓮之票據債務，而非清償對伊之借款利息，故伊對上訴人仍有違
    約金債權存在等語。雖為上訴人所否認，但查：
（一）上訴人雖云前開六十五萬五千三百元係伊簽交支票，用以清償被上訴人之一千
      萬元借款之利息，但始終不能舉證以實其說，況經參酌上訴人既自認其與被上
      訴人間就系爭一千萬元借款並無利息之約定（見原審卷第九六頁），則上訴人
      何須給付借款利息六十五萬五千三百元予被上訴人，顯有矛盾，殊不足取。
（二）又系爭抵押債權雖無利息之約定，但有違約金之約定（見原審卷第一○頁）。
      雖上訴人云兩造間關於違約金按日息萬分之十計算之約定過高，應核減為二百
      零五萬元，故被上訴人對於超過該部分之違約金不得請求（見原審卷第六七頁
      及本院卷第九六頁）。惟按抵押權設定契約所擔保之債權有違約金之約定者，
      除其金額過高，經訴由法院依民法二百五十二條規定減至相當之數額外，債務
      人要依約履行，不得以約定之違約金超過法定利率甚多，為拒絕債權人實施抵
      押權之藉口（最高法院五十年台抗字第五五號判例參照）。而查本件上訴人並
      未舉證證明伊業已對被上訴人主張違約金過高，起訴請求法院酌減違約金數額
      確定。況縱如上訴人所云，系爭違約金應予核減為二百零五萬元，且被上訴人
      於前揭強制執行程序所受清償之一百五十二萬二千一百九十二元應屬違約金性
      質，惟經兩相扣抵後，上訴人仍有將近五十萬元之違約金尚未清償，足見上訴
      人所為伊對被上訴人已無何抵押債務之主張，亦不足取。
四、綜上所述，被上訴人既對上訴人尚有違約金債權存在，則上訴人所提供之抵押物
    即系爭土地所擔保之債務即未全部消滅（最高法院六十六年台上字第二五○號判
    例參照），從而，上訴人請求塗銷系爭抵押權設定登記，即屬不應准許。原審所
    為上訴人敗訴之判決，並無不合。上訴論旨仍執前詞指摘原判決不當，求予廢棄
    改判，為無理由。
五、至兩造其餘之攻擊或防禦方法，及未經援用之證據，經本院斟酌後，認為均不足
    以影響本判決之結果，自無逐一詳予論駁之必要，併此敘明。
六、據上論結，本件上訴為無理由，依民事訴訟法第四百四十九條第一項、第七十八
    條，判決如主文。
中      華      民      國     九十     年      二      月    二十七    日
                               臺灣高等法院民事第十三庭
                                   審判長法  官  林  鄉  誠
                                         法  官  陳  駿  璧
                                         法  官  謝  碧  莉
右正本係照原本作成。
如不服本判決，應於收受送達後二十日內向本院提出上訴書狀，其未表明上訴理由者
，應於提出上訴後二十日內向本院補提理由書狀（均須按他造當事人之人數附繕本）
上訴時應提出委任律師或具有律師資格之人之委任狀；委任有律師資格者，另應附具
律師及格證書及釋明委任人與受任人有民事訴訟法第四百六十六條之一第一項但書或
第二項（詳附註）所定關係之釋明文書影本。
中      華      民      國     九十     年      三      月      二      日
                                         書記官  曹  聖  德
附註：
民事訴訟法第四百六十六條之一（第一項、第二項）：
對於第二審判決上訴，上訴人應委任律師為訴訟代理人。但上訴人或其法定代理人具
有律師資格者，不在此限。
上訴人之配偶、三親等內之血親、二親等內之姻親，或上訴人為法人、中央或地方機
關時，其所屬專任人員具有律師資格並經法院認為適當者，亦得為第三審訴訟代理人
。


司法院資訊處製作；財團法人民間司法改革基金會備份。
